【裁判字號】    88,訴,1010
【裁判日期】    890707
【裁判案由】    偽造文書等
【裁判全文】
臺灣桃園地方法院刑事判決                        八十八年度訴字第一○一○號
    公訴人  臺灣桃園地方法院檢察署檢察官
    被  告  乙○○
右列被告因偽造文書等案件，經檢察官提起公訴（八十八年度偵字第二○六、二○七
、七九九三號），本院判決如左：
    主      文
乙○○連續意圖為自己不法之所有，而侵占對於業務上所持有之物，累犯，處有期徒
刑壹年；又連續行使偽造私文書，足以生損害於他人，累犯，處有期徒刑陸月，晟統
實業有限公司出貨單參張其上偽造之﹁吳﹂、﹁游﹂、﹁正星﹂等署押均沒收。應執
行有期徒刑壹年肆月，晟統實業有限公司出貨單參張其上偽造之﹁吳﹂、﹁游﹂、﹁
正星﹂等署押均沒收。
    事      實
一、乙○○曾因侵占案件，經台灣台北地方法院於民國（下同）七十八年十二月十八
    日判處有期徒刑一年六月，緩刑五年確定，惟其於緩刑期內更犯罪，即於八十一
    年十一月二十六日又因侵占案件經本院判處有期徒刑八月，並於八十二年三月十
    一日判決確定，嗣遭撤銷前案緩刑，並減為有期徒刑九月，連同後案於八十三年
    十二月十六日執行完畢出獄，猶不知悔改，於八十六年八月間起受雇於設址桃園
    縣平鎮市○○路二四五號晟統實業有限公司（下稱晟統公司），擔任業務主任，
    負責送貨及收取貨款，為從事業務之人，於擔任業務主任期間，竟基於意圖為自
    己不法所有之概括犯意，自八十六年十一月間起至八十七年三月間止，將其在桃
    園縣境內向附表所列客戶二十四家廠商所收取業務上之貨款共新台幣（下同）八
    十二萬二千五百三十二元，悉數侵吞入己，嗣於八十六年一月二十六日，並以其
    向他人取得面額二十萬元支票乙紙，佯稱該支票係益佳汽車引擎電機行用以支付
    貨款，交付予晟統公司，藉以掩飾上開侵占貨款之事實。
二、乙○○另基於意圖為自己不法所有之概括犯意，連續於八十六年十一月三日、十
    二月十一日、十二月二十二日，未經全泰轎車租賃有限公司（下稱全泰公司）、
    正星汽車修理廠（負責人為甲○○）、廣翰定位輪胎等廠商之同意或授權，先後
    冒用上開廠商之名義向晟統公司訂購貨品，致晟統公司不疑有詐而陷於錯誤，遂
    如數交付總計價值四萬六千三百元之貨品予乙○○，李某旋轉賣他人，得款供己
    花用，其並在晟統公司之出貨單三紙上先後多次偽簽全泰公司負責人吳俊毅、廣
    翰定位輪胎負責人己○○之姓氏﹁吳﹂、﹁游﹂及正星汽車修理廠之廠名﹁正星
    ﹂等署押，用以表示該等廠商已收受訂購貨品之證明，繼行使持交晟統公司，足
    生損害於晟統公司、吳俊毅、己○○及甲○○。
三、迨八十七年三月二十二日晟統公司派員向上開如附表所列廠商收取貨款時，始知
    悉乙○○業已收取貨款，嗣其所交付之前揭支票屆期亦未獲兌付，晟統公司乃查
    悉上情。
四、案經晟統公司之代表人陳振玉訴由台灣桃園地方法院檢察署檢察官偵查起訴。
    理      由
一、訊據被告乙○○固坦認確於前揭時、地行使偽造之出貨單等情，惟矢口否認有何
    侵占貨款及詐欺貨物等犯行，並辯稱伊並未收取晟統公司之貨款，至於以全泰公
    司等名義訂貨，係因晟統公司沒有貨品，伊才向別人調貨，並無詐取貨款情事云
    云。經查：
（一）被告於右揭時、地連續侵占其業務上向附表所列二十四家廠商收取之貨款共計
      八十二萬二千五百三十二元之事實，業據被告於偵查中供承不諱（見台灣桃園
      地方法院檢察署八十七年度偵字第七七四三號偵查卷第三十六頁背面），核與
      告訴人晟統公司之代表人陳振玉於偵、審中所述情節相符（見前揭偵查卷第三
      十六頁背面、本院八十八年九月十日訊問筆錄），復有被告親簽之出貨單八張
      、付款簽收簿七紙、請款單一紙及證明書九紙在卷可資佐證，堪認被告確有向
      附表所列廠商收取貨款，且參以證人即許智於偵查中證稱益佳汽車引擎電機行
      並未交付上開支票乙紙予被告等詞明確（見前揭偵查卷第五十二頁背面），而
      該紙支票屆期亦未獲兌付，茍被告果未侵占晟統公司之貨款，被告何須佯稱上
      開支票係益佳汽車引擎電機行所交付，且該紙支票屆期未獲兌付，被告猶置之
      不理？由此益徵被告確有侵占業務上收取貨款之情事，是被告所辯顯係事後飾
      卸之詞，無足採信，本件事證明確，被告業務侵占犯行洵堪認定。至於公訴人
      認被告侵吞業務上向附表所列二十四家廠商收取之貨款共八十五萬七千一百零
      二元，惟依上開出貨單、付款簽收簿及請款單之內容以觀，附表編號五之廠商
      圓山汽車修理廠部分，其貨款應為三千七百元；編號十三之廠商璟欣汽車修理
      廠部分，其貨款應為五萬九千元；編號十四之廠商快捷汽車修理廠部分，其貨
      款應為三萬五千三百元；編號十九之廠商寰東汽車修理廠部分，其貨款應為一
      萬三千六百五十元，另禮券一萬元、ＰＯＬＯ衫五千七百五十元及歸零表八千
      元等部分，因未據提出任何單據可資查考，尚難併予論列，故核被告實際侵吞
      其業務上向附表所示二十四家廠商收取之貨款共計為八十二萬二千五百三十二
      元，附此指明。
（二）關於被告如何在前開時、地詐取貨物共計四萬六千三百元，及於晟統公司之出
      貨單上偽簽全泰公司負責人吳俊毅、廣翰定位輪胎己○○及正星汽車修理廠之
      署押等情，已據告訴人晟統公司代表人陳振玉於偵查中指訴甚詳（見前揭偵查
      卷第三十六頁背面、第五十三頁正面，本院八十八年九月十日訊問筆錄），並
      經證人即全泰公司員工王中南、廣翰定位輪胎負責人己○○證述屬實（見前揭
      偵查卷第五十二頁背面），復有被告偽簽之出貨單三紙在卷可按，且佐以被告
      於偵查中供承：伊將上開出貨單所載貨品轉賣予其他修車廠，貨款並未繳回晟
      統公司等語（見偵查卷第四十三頁背面），足徵被告確有冒用上述廠商之名義
      向晟統公司訂貨，並於取得貨品後轉賣他人，且將得款供己花用，其顯然有不
      法所有之犯意至明，是被告前開所辯，要屬卸責之詞，自無足取。綜上所述，
      參互印證，被告確有連續向晟統公司詐取貨物及行使偽造出貨單等事實，事證
      已明，被告所辯無非避重就輕之詞，此部分犯行亦堪以認定，應依法論科。
二、核被告侵吞如附表所示二十四家廠商之貨款，係犯刑法第三百三十六條第二項之
    業務侵占罪；又被告假冒全泰公司、廣翰定位輪胎及正星汽車修理廠之名義訂購
    貨品，並偽造全泰公司負責人吳俊毅、廣翰定位輪胎負責人己○○及正星汽車修
    理廠之署押於出貨單上，持向晟統公司詐購貨品，係犯刑法第二百十六條、第二
    百十條之行使偽造私文書罪及第三百三十九條第一項之詐欺取財罪。被告偽造署
    押為偽造私文書之部分行為，而被告偽造私文書後持以行使，其偽造之低度行為
    應為行使之高度行為吸收，均不另論罪。又被告先後多次之業務侵占、行使偽造
    私文書及詐欺取財犯行，時間緊接，所犯構成要件相同，顯均係基於概括犯意而
    反覆為之，皆為連續犯，各應以一罪論並均加重其刑。再被告所犯行使偽造私文
    書罪及詐欺取財罪二罪間，有方法結果之牽連關係，應從一重之行使偽造私文書
    罪處斷。另被告所犯上開業務侵占罪及行使偽造私文書罪二罪之間，犯意各別，
    罪質互異，應分論併罰。公訴人雖漏未就被告行使偽造私文書部分之犯行一併起
    訴，然該部分事實與已起訴之偽造私文書犯行間有吸收關係，屬實質上一罪，為
    起訴效力所及，本院自得併予審究，附此敘明。末查，被告曾因侵占案件，經台
    灣台北地方法院於七十八年十二月十八日判處有期徒刑一年六月，緩刑五年確定
    ，惟其於緩刑期內更犯罪，即於八十一年十一月二十六日又因侵占案件經本院判
    處有期徒刑八月，並於八十二年三月十一日判決確定，嗣遭撤銷前案緩刑，並減
    為有期徒刑九月，連同後案於八十三年十二月十六日執行完畢出獄，此有本院被
    告全國前案紀錄表存卷可按，茲於刑之執行完畢後五年內再犯本件有期徒刑以上
    之罪，為累犯，應依刑法第四十七條之規定加重其刑。爰審酌被告有犯罪前科，
    素行不良，此有本院被告全國前案紀錄表一份存卷可按，及犯罪之動機、目的、
    手段、所生危害非淺、犯後猶狡詞卸責等一切情狀，量處如主文所示之刑，並定
    其應執行刑，以示懲儆。
三、被告於晟統公司之出貨單三張上所偽簽之﹁吳﹂、﹁游﹂、﹁正星﹂等署押，係
    屬偽造之署押，雖未扣案，惟亦無證據證明業已滅失，爰依刑法第二百十九條規
    定不問屬犯人被告與否，沒收之，附此敘明。
四、公訴意旨另謂：被告於八十五年五月十五日，在設址桃園縣中壢市○○○路○段
    四○六號利民當鋪，向丁○○佯稱所持有車牌號碼ＭＫ─三○二七號自小客車，
    係分期購買，僅餘銀行貸款七萬元（實際為二十七萬元）未清償，使該當鋪負責
    人丁○○誤信錯估該車價值，應允受當，共出借十六萬元，因認被告涉有刑法第
    三百三十九條第一項詐欺罪嫌云云。惟按刑法第三百三十九條第一項詐欺罪之成
    立，以意圖為自己不法之所有，以詐術使人將本人或第三人之物交付為要件，所
    謂以詐術使人交付，必須被詐欺人因其詐術而陷於錯誤，若其所用方法，不能認
    為詐術，亦不致使人陷於錯誤，即不構成該罪，最高法院四十六年台上字第二六
    ○號判例著有明例。本件訊據被告固坦認確於右揭時、地以車牌號碼ＭＫ─三○
    二七號自小客車向利民當鋪負責人戊○○、丁○○借貸十六萬元等情，然堅決否
    認有何詐欺犯行，辯稱：當時伊有據實告訴該當鋪負責人丁○○，上開車輛之銀
    行分期付款貸款僅繳半數而已，且許某亦有向銀行查詢該車輛之實際款情形，伊
    並無詐騙等語。經查，一般當鋪業者動輒收取遠逾民間私人借貸數倍之高額利息
    ，復有借方所提供之物品以資為擔保，本應就借方屆期無力清償之風險，善盡其
    評估之義務，且承擔較高之風險，而當鋪業者對於借方之債信能力，事先可審核
    借方所提供擔保品之價值予以估算，對於設定有動產擔保之車輛，更可直接查詢
    銀行等金融機構予以徵信，故當鋪業者在優勢之主導權下，借方在其估定之擔保
    品實際價額內借貸，尚難僅憑借方未如期清償借款，即謂借方有何施用詐術之欺
    罔行為存在。第查，本件被告以上開車輛為擔保品（即俗稱典當品）向告訴人借
    貸十六萬元等事實，固據被告供承不諱，並經告訴人指述綦詳，且有被告親簽之
    切結書、借貸契約書及委託切結書等影本各乙紙在卷可稽，惟被告始終否認曾向
    告訴人表示上開車輛之貸款僅剩七萬餘元，已難僅憑告訴人之指述，即遽認被告
    有何施用詐術之情事，況衡酌告訴人於借貸時要求被告簽立前開切結書等書面，
    足見其交易過程之慎重，茍被告確曾向告訴人表示上開車輛之貸款僅剩七萬餘元
    ，則告訴人豈有不事先向銀行查詢之理？又告訴人縱未事先向銀行查詢，亦理當
    要求被告以書面切結上開事實之真正，何以告訴人不此之圖？凡此均非無可疑之
    處。準此，被告所辯無詐騙告訴人乙節尚堪採信。從而，被告以上開車輛作為擔
    保品，向告訴人借貸十六萬元，嗣後未能如期清償借款，充其量僅係債務不履行
    之民事糾葛，自不能僅憑告訴人之片面指述即遽認被告於借貸之初有施用詐術及
    為自己不法所有之詐欺意圖。此外，別查無其他積極證據足資認定被告有何詐欺
    犯行，則被告之行為與刑法詐欺取財罪之構成要件尚有未合，惟公訴人認被告此
    部分犯行與前揭論罪科刑之詐欺取財部分具有連續犯之裁判上一罪關係，故不另
    為無罪之諭知，附此說明。
五、公訴意旨又以：被告乙○○為免前開侵占貨款、詐領貨品之情事遭受追查，乃於
    八十七年四月二十二日，打電話至晟統公司設於桃園縣平鎮市○○路二四五號營
    業處所，向該公司員工丙○恫嚇稱：﹁若將本件移送法院，後果由你自行負責﹂
    等語，使丙○聽後心生恐懼，足生危害於安全，因認被告涉有刑法第三百零五條
    之恐嚇危害安全罪嫌云云。訊據被告堅決否認有何前開恐嚇之犯行，並辯稱：伊
    當時打電話給被害人，僅表示倘案件送到法院，大家就到法院見，絕無出言恐嚇
    等語。按事實之認定，應憑證據，如未能發現相當證據，或證據不足以證明，自
    不能以推測或擬制之方法，以為裁判基礎。且告訴人之指訴，係以使被告受刑事
    追訴為目的，是其陳述是否與事實相符，仍應調查其他證據以資審認，最高法院
    四十年台上字第八六號及五十二年台上字第一三○○號分別著有判例可資參照。
    又刑法第三百零五條之恐嚇罪，係指以使人生畏怖之心為目的，而通知將加害之
    旨於被害人而言（最高法院五十二年台上字第七五一號判例參照），易言之，必
    須加害人以不法惡害通知被害人，使其心生恐懼，方足當之。本件公訴人認被告
    涉有恐嚇罪嫌，無非以被害人丙○於偵查中之指述為其論據。經查，本件被害人
    丙○於偵查中固指稱：被告於八十七年四月二十二日打電話至晟統公司表示，若
    將案件移送至法院，後果由伊自行負責，伊因此而心生恐懼等詞（見前揭偵查卷
    第三十七頁正面），惟被告除供承確曾打電話給被害人等情，其自警訊、偵查中
    、迄本院審理，均否認有恐嚇被害人之情事，已甚難僅憑被害人單一之指述即遽
    認被告有何恐嚇犯行。再者，本件係因晟統公司於當日下午以電話通知被告，該
    公司已知悉被告侵占貨款乙事，請其於一週內繳交貨款，嗣被告始回電話予晟統
    公司乙節，已據被害人陳明在卷，亦無由僅因被告與晟統公司間具有貨款糾紛之
    故，即據以推斷被告與被害人之通話內容中，具有恐嚇被害人之情事。是被告所
    辯伊當時僅表示倘案件送到法院，大家就到法院見等語，堪以採信。綜上被告通
    知被害人之詞以觀，顯然僅具有警告作用，衡諸社會通念，應認尚不足使被害人
    心生恐懼。且基於刑事訴訟法上無罪推定之基本原則，被告於受刑事追訴前僅具
    犯罪嫌疑人身分，而其與告訴權人間因刑事訴追與否之爭議致雙方互相出言警告
    ，甚屬平常，衡情尚屬訴訟權利行使之保障範圍，則縱認被告上開通知之內容，
    已足使被害人心生恐懼，然被告通知被害人之內容既屬正當權利之行使，核與所
    謂以﹁不法惡害通知被害人﹂之情形有間，亦不足以生危害於被害人之安全。從
    而，被告之行為尚無成立刑法恐嚇罪之餘地。此外，別查無其他積極證據足資認
    定被告有何恐嚇犯行，自不能徒憑被害人之指述遽入人於罪，因公訴人認被告上
    開犯行與前揭論罪科刑之業務侵占部分具有牽連犯之裁判上一罪關係，爰不另為
    無罪之諭知，併予敘明。
據上論斷，應依刑事訴訟法第二百九十九條第一項前段，刑法第五十六條、第三百三
十六條第二項、第二百十六條、第二百十條、第三百三十九條第一項、第五十五條、
第四十七條、第五十一條第五款、第二百十九條，罰金罰鍰提高標準條例第一條前段
，判決如主文。
本案經檢察官張尹敏到庭執行職務。
中      華      民      國      八十九    年      七    月      七    日
                                        臺灣桃園地方法院刑事第二庭
                                            法  官  李  育  仁
右正本證明與原本無異。
如不服本判決，應於判決送達後十日內向本院提出上訴狀( 應附繕本 )，上訴於
臺灣高等法院。
                                            書記官  王  泰  元
中      華      民      國      八十九    年      八    月      七    日
附論罪法條：刑法第三百三十六條第二項、第二百十六條、第二百十條、第三百三十
九條第一項
刑法第三百三十六條
對於公務上或因公益所持有之物，犯前條第一項之罪者，處一年以上七年以下有期徒
刑，得併科五千元以下罰金。
對於業務上所持有之物，犯前條第一項之罪者，處六月以上五年以下有期徒刑，得併
科三千元以下罰金。
前二項之未遂犯罰之。
刑法第二百十六條
行使第二百十條至第二百十五條之文書者，依偽造、變造文書或登載不實事項或使登
載不實事項之規定處斷。
刑法第二百十條
偽造、變造私文書，足以生損害於公眾或他人者，處五年以下有期徒刑。
刑法第三百三十九條：
意圖為自己或第三人不法之所有，以詐術使人將本人或第三人之物交付者，處五年以
下有期徒刑、拘役或科或併科一千元（已提高十倍為一萬元）以下罰金。
以前項方法得財產上不法之利益或使第三人得之者，亦同。
前二項之未遂犯罰之。


司法院資訊處製作；財團法人民間司法改革基金會備份。
